【裁判字號】    95,訴,4031
【裁判日期】    951229
【裁判案由】    偽造文書
【裁判全文】
臺灣高雄地方法院刑事判決              95年度訴字第4031號
公  訴  人  臺灣高雄地方法院檢察署檢察官
被      告  丁○○
上列被告因偽造文書案件，經檢察官聲請簡易判決處刑（94年度
偵字第22733 號），本院高雄簡易庭認不得逕以簡易判決處刑（
95度簡字第1123號），簽准改依通常程序後，判決如下：
    主  文
丁○○無罪。
    理  由
一、聲請簡易判決處刑意旨略以：被告丁○○之妻丙○○○（另
    為不起訴處分）與乙○○係「強茂電子股份有限公司」（以
    下簡稱強茂公司）同事關係。被告丁○○於民國89年6 月份
    以每股新臺幣（下同）120 元（聲請簡易判決處刑書誤繕為
    12元）之價格，以乙○○名義認購強茂公司之股票2000股，
    該2000股股票於90年11月8 日由公司配發股利600 股，同時
    該公司亦因員工分紅，配發股票1000股予乙○○。嗣因強茂
    公司股價持續下跌，丁○○不堪虧損，竟基於意圖為自己不
    法所有之犯意，明知並利用乙○○輕度心智障礙之精神耗弱
    情形，於90年12月初，向乙○○詐稱欲出售以其名義所認購
    之強茂公司股票2600股為由，陪同乙○○至永昌綜合證券公
    司高雄分公司掛單出售，惟丁○○出售其所有之2600股外，
    連同乙○○所有之股票1000股亦一併以3 萬6 千元之市價出
    售，並於90年12月6 日再次陪同乙○○前往ATM 提款機及銀
    行櫃檯，分別將前述出售股票所得之128629元加上開戶所存
    入之100 元，自乙○○所設之高雄區中小企業銀行岡山分行
    00000000000000號帳戶內，提領2 萬現金及轉帳10萬8700元
    匯入丙○○○設於高雄區中小企業銀行岡山分行0000000000
    0000號帳戶內，隨後並將現金1 萬元交予乙○○充作價金，
    致乙○○陷於錯誤而受有損失，嗣經乙○○姐姐柳金鳳整理
    房間時，見存摺有異，經詢問後始知上情。因認被告丁○○
    涉犯刑法第216 條、第210 條之行使偽造私文書罪嫌及同法
    第341 條第1 項之準詐欺取財罪嫌云云。
二、按犯罪事實應依證據認定之，無證據不得認定犯罪事實，刑
    事訴訟法第154 條第2 項定有明文。又告訴人之告訴，係以
    使被告受刑事訴追為目的，是其陳述是否與事實相符，仍應
    調查其他證據以資審認，必須其指訴無瑕疵可指，就其他方
    面調查又與事實相符，始足採為判決之基礎（最高法院52年
    台上字第1300號、32年上字第657 號判例意旨參照）。且事
    實之認定，應憑證據，如未能發現相當證據，或證據不足以
    證明，自不能以推測或擬制之方法，以為裁判基礎（最高法
    院40年台上字第86號判例參照）。又按被害人之陳述如無瑕
    疵，且就其他方面調查又與事實相符，固足採為科刑之基礎
    ，倘其陳述尚有瑕疵，則在未究明前，遽採為論罪科刑之根
    據，即難認為適法（最高法院61年臺上字第3099號判例可資
    參佐）。此外，認定不利於被告之事實，須依積極證據，茍
    積極證據不足為不利於被告之認定時，即應為有利於被告之
    認定，更不必有何有利之證據（最高法院30年上字第816 號
    判例參照）。又被告否認犯罪所持之辯解，縱屬不能成立，
    仍非有積極證據足以證明其犯罪，不能遽為有罪之認定（最
    高法院30年上字第1831號判例要旨可資參照）。再者，刑事
    訴訟法第161 條第1 項規定：檢察官就被告犯罪事實，應負
    舉證責任，並指出證明之方法。因此檢察官對於起訴之犯罪
    事實，應負提出證據及說服之實質舉證責任。倘其所提出之
    證據，不足為被告有罪之積極證明，或其闡明之證明方法，
    無從說服法官以形成被告有罪之心證，基於無罪推定之原則
    ，即應為被告無罪判決之諭知（最高法院91年度台上字第55
    97號、92年度台上字第128 號、第711 號判決意旨可資參照
    ）。
三、檢察官認被告涉犯刑法第216條、第210條之行使偽造私文書
    罪嫌及同法第341 條第1 項之準詐欺取財罪嫌，無非係以：
    (1)告訴人乙○○係輕度智能障礙為精神耗弱之人，對於社會
    事務無完全之判斷能力，對於股票出售事宜，皆由被告代為
    處理，被告竟利用其精神耗弱，將市價3 萬6000元之股票，
    以1 萬元顯不相當之價格向告訴人購買，實與一般社會通念
    有違，被告所辯，實不足採；(2)告訴人乙○○之指訴；(3)證
    人丙○○○之證述；(4)高雄區中小企業銀行存摺影本、取款
    憑條及匯款單資料各1 份，資為其論罪依據。訊據被告固不
    爭執有以1 萬元向乙○○購買強茂公司所配發渠之1 千股股
    票，然堅決否認有何準詐欺之犯行，辯稱：強茂公司的股價
    在90年間大幅下跌，在90年10月間，強茂公司通知員工要每
    人配股1 千股，但不是通知的時候就將股票撥入員工所開設
    之股票帳戶內，而是要等到90年11月8 日才會將配發的股票
    撥入員工的股票帳戶內，強茂公司員工在90年10月間知道強
    茂公司要配發股票給員工後，員工為了避免公司股票跌勢不
    上，私底下遂互相買賣強茂公司欲配發之1 千股股票，強茂
    公司之員工都是以1 千股1 萬元的價格買賣，故伊亦以1 千
    股1 萬元之價格向乙○○購買該1 千股股票，伊並不知道乙○○是精神耗弱之人，因為乙○○已經在強茂公司任職10餘
    年，平日工作內容係操作電腦設備，苟乙○○係精神耗弱之
    人，如何能勝任強茂公司要求之工作內容等語。
四、證據能力部分：
  (一)證人丙○○○於94年3 月30日、94年4 月4 日於警詢中之陳
    述，因屬被告以外之人於審判外之陳述，為傳聞證據，且無
    刑事訴訟法第15 9條之1 至第159 條之4 規定之情形，原則
    上無證據能力，且被告亦於本院95年11月27日行準備程序時
    爭執其證據能力，故依刑事訴訟法第159 條第1 項規定，均
    無證據能力。
  (二)按被告以外之人於審判外之言詞或書面陳述，除法律有規定
    者外，不得作為證據，刑事訴訟法第159條第1項定有明文。
    郭憲彰於警詢時之陳述，原則上無證據能力，然被告、檢察
    官對此並不爭執，且未於本案辯論終結前聲明異議，本院審
    酌該言詞陳述作成時之情況，並無任何不法，且與待證事實
    具有關連性等情況，認為適當，依刑事訴訟法第15 9條之5
    第2 項規定，上開證人審判外之陳述自得作為證據。
  (三)按被告以外之人於偵查中向檢察官所為陳述，除顯有不可信
    之情況者外，得為證據，刑事訴訟法第159 條之1 第2 項定
    有明文。按檢察官代表國家偵查犯罪，依法有訊問被告、證
    人及鑑定人之權力，且須對被告有利、不利之情形均應注意
    ，況徵諸實務運作，檢察官實施刑事偵查程序，亦能恪遵法
    定程序之要求，不致有違法取證情事且可信度極高，是被告
    以外之人前於偵查中已具結而為證述，除反對該項供述得具
    有證據能力之一方，已釋明「顯有不可信之情況」之理由外
    ，不宜以該證人未能於審判中接受他造之反對詰問為由，即
    遽指該證人於偵查中之陳述不具證據能力，方符前揭法條之
    立法意旨。本件柳金鳳、乙○○、丙○○○於94年5 月17日
    檢察官偵查時所為陳述，均未經具結，本無證據能力，然因
    被告、檢察官不爭執其證據能力，本院基於尊重當事人對傳
    聞證據之處分權，及證據資料愈豐富，愈有助於真實發見之
    理念，且強化言詞辯論主義，使訴訟程序得以順暢進行，上
    開證詞雖未經具結，亦有證據能力。
  (四)按刑事訴訟法第159 條之4 規定，除前三條之情形外，下列
    文書亦得為證據「一除顯有不可信之情況外，公務員職務上
    製作之紀錄文書、證明文書。二除顯有不可信之情況外，從
    事業務之人於業務上或通常業務過程所須製作之紀錄文書、
    證明文書。三除前二款之情形外，其他於可信之特別情況下
    所製作之文書。」本件卷附乙○○、丙○○○所開設之區中
    小企業銀行帳戶之開戶資料、帳戶交易明細表；乙○○所開
    設之高雄區中小企業銀行帳戶存摺乙○○所開設之永昌綜合
    證券股份有限公司（下稱永昌證券公司）證券存摺；強茂公
    司票發放通知單等資料，乃依金融業者、證券公司所設置之
    存、提款及股票買賣電腦紀錄而為連續登載，亦屬從事業務
    之人於通常業務過程中所須製作之紀錄文書，上開二類型之
    文書依刑事訴訟法第159 條之4 第2 款規定，均得為證據。
五、經查：
  (一)刑法第341 條準詐欺罪，須行為人意圖為自己或第三人不法
    之所有，乘未滿20歲人之知慮淺薄，或乘人之精神耗弱，使
    之將本人或第三人之物交付，即必行為人利用未滿20歲人之
    知慮淺薄，或乘人之精神耗弱時，施以詐術以外之方法，如
    誘惑、動以利害或給付不相稱之對價等方法，使行為客體交
    付財物始相當。
  (二)本院依職權委請財團法人台灣省私立高雄仁愛之家附設慈惠
    醫院（下稱慈惠醫院）鑑定被害人乙○○之智能及是否精神
    耗弱，慈惠醫院於95年8 月11日以九十五附慈精字第095229
    5 號函檢附鑑定報告書「結論」載述：「柳員（指乙○○，
    以下亦同）出生於父母失和、手足分散的家庭，成長過程智
    能發展有遲滯的情形，國小肄業，未婚。職業功能；可以從
    事簡單、重複性的工作，工作表現尚可。社交較貧乏。‧‧
    ‧去年曾至榮總精神科評估為度智能障礙，本院心測智商為
    54，屬中度智能不足。整體而言，柳員為一中度智能不足之
    個案。對於本案，柳員對股票買賣雖很努力想解釋清楚，但
    無法說明清楚前後的關聯，鑑定人認為依個案之中度智能障
    礙難以清楚表達，亦無法完全解釋其買賣股票及帳戶金錢往
    來的原因，其案發當時之精神狀況應達精神耗弱。」，足徵
    被害人乙○○係精神耗弱之人無訛。然，本件所應審究者應
    為被告是否有意圖為自己不法之所有，乘被害人乙○○精神
    耗弱之機會，而使之交付物品等情。
  (三)被告丁○○於89年6 月間，經柳美如之同意，以乙○○之名
    義，以每股120 元之價格認購強茂公司之股票2000股，乙○○並將其所開設之高雄區中小企業銀行岡山分行第00000000
    000000號帳戶之存摺、提款卡、印章及永昌綜合證券公司第
    509S0000000 號股票帳戶存摺交由被告保管乙節，業據證人
    即被害人乙○○於本院95年3 月20日訊問時證述明確，且為
    被告所不爭執，並有證人乙○○設於永昌綜合證券公司第50
    9S0000000 號股票帳戶之證券存摺影本（附於94偵字第9707
    號卷第32 -33頁）、高雄區中小企業銀行岡山分行第000000
    00000000號帳戶之存摺（附於94偵字第9707號卷第31 、34
    頁）在卷可稽，是此部分之事實可採信。而自被告於89 年6
    月間以每股120 元之價格認購強茂公司股票後，強茂公司之
    股票即大幅下跌，至90年10、11月間，強茂公司之股價已下
    跌至每股2 、30元之譜，此有臺灣證券交易所9 年3 月29日
    台證監字第0950006504號函、95年12月1 日台證監字第0950
    031620號函所附之強茂公司證券行情資料明細表及強茂公司
    K 線圖各1 份附卷可憑，，顯見自89年6 月至90年10、11月
    間之一年半內，強茂公司之股價驟跌8 成以上，亦無疑義。
  (四)而據證人即強茂公司員工吳陳月桂、陳榮森、郭鄭阿麗至本
    院作證，證人吳陳月桂具結證稱：「（是否在強茂公司任職
    ？）有。（是否認識乙○○、丙○○○？）均認識，是同事
    。（強茂公司在90年間有無分股票給你們？）有。大約在10
    月份。（每個員工分幾股？）1 千股。（這1 千股可否自由
    買賣？）同事間有在買賣。（這1 千股公司如何交付給你們
    ？）員工到證券公司開戶，公司匯入員工帳戶。（員工之間
    買賣股票，價格如何計算？）都是看彼此的約定。沒有固定
    的價額。（是否有約定以票面金額10元來買賣？）有人會提
    出10元，如果同意就買賣。（有無以超過10元的價格買賣？
    ）我不知道。（是否知道乙○○將公司給他的1 千股賣給被
    告？）是跟丙○○○吃飯時談到的。（丙○○○有無提到說
    他以多少錢向乙○○買股票1 千股？）1 萬元。（丙○○○
    有無說如何交付錢？）說好就交現金給他。」；證人陳榮森
    具結證稱：「（是否認識乙○○？）認識。我和乙○○是強
    茂公司的同事。（乙○○在強茂公司擔任何職？）他是作業
    員。（作業員職務？）用電腦操作。（操作電腦是否繁複？
    ）作一陣子就會熟了。‧‧‧強茂公司在90年間有無分配股
    利給員工？）有。（分配股利多少？）1 千股。（這1 千股
    可否自由買賣？）撥入我們的帳戶後就可以自由買賣。（同
    事之間，是否會買賣股票？）會。（公司分配這1 千股股票
    ，同事之間有無互相買賣？）會。（你本身分配的壹仟股有
    無買賣？）我沒有分到，我是向別人買的。（以多少價錢向
    人買？）1 千股賣我1 萬元。（何時買賣？）是等到公司將
    股票匯入帳戶後才買賣。（如何移轉？）先口頭約定，我給
    他一萬元，等到股票匯到他帳戶後再叫他賣掉，賣得的錢再
    給我。（實際上賣主所賣的錢，多於1 萬元？）是，但是有
    時會多有時會少。（每一個同事都是以一萬元成交？）我所
    知道的都是如此。（是否知道乙○○將他分配到的股票賣出
    ？）有聽說，因為同事一起吃飯時都會聊到這些。（乙○○
    將股票賣給誰？）丁○○。」；證人郭鄭阿麗具結證稱：「
    （強茂公司在90年有無配股給員工？）有。（配了多少股票
    ？）1 千股。（是否每個員工都有？）每個都有。（為何陳
    榮森說沒有？）因為他剛去，所以沒有分股票，要做很多年
    的才有。（你是否有將公司給你的股票賣給人家？）有，賣
    給陳月桂。（以多少價錢賣給他？）（1 萬元。）（為何賣
    1 萬元？）（因為公司剛說要分股票給我們的時候，公司的
    股票一直跌，我們會害怕，就想要趕快將股票脫手。）（為
    何定1 萬元？）是我跟陳月桂講好的。（股票如何給陳月桂
    ？） 公司將股票轉入我們帳戶時，我把帳戶印章拿給他讓他
    開戶處理。（有無說賣他1 萬元，他處理若高於1 萬元，差
    額是否給你？）不用。因為當初就已經講好一萬元賣他，如
    果他賣比較高或低，都是他的事。（乙○○有無分到股票？
    ）有。（他的股票有無賣給別人？）有，他賣給被告。（如
    何知道乙○○的股票賣給被告？）（我跟乙○○是一起坐車
    的，在車內他就有說賣給被告1 萬元。）（有無說被告拿錢
    給他？）說要賣了隔天被告就拿錢給乙○○。（你所謂賣了
    隔天所指為何？）是說我們要賣股票的隔天。（你們買賣強
    茂公司發的壹仟股股票都是以一萬元成交？）是的。」，各
    等語綦詳，準此，強茂員工雖分得公司配發之股票，然自89
    年6 月起至90年10月間，強茂公司之股價即大幅下跌，且跌
    幅甚巨，已如前述，員工顯然急於欲出脫手中持有之強茂公
    司股票，因此乃以所配發之股票面額1 萬元出售，苟股價繼
    續下跌低於票面金額，則出售人至少可保有股票票額之價值
    ，反之，若嗣後強茂公司股價上漲，則買受人即可獲得股票
    上漲之利益，此乃符合一般股票交易之狀況，況股票買賣瞬
    息萬變，誰也無法預測未來之走勢，是實在不能以強茂公司
    事後股價高於被告與乙○○交易當時之價額，而遽認被告有
    何不法所有之意圖。
  (五)又，聲請簡易判決處刑意旨認：「向乙○○詐稱欲出售以其
    名義所認購之強茂公司股票2600股為由，陪同乙○○至永昌
    綜合證券公司高雄分公司掛單出售，惟丁○○出售其所有之
    2600股外，連同乙○○所有之股票1000股亦一併以3 萬6 千
    元之市價出售」云云。然證人乙○○具結證稱：「（被告有
    無告訴你要買公司給你的1 千股股票？）有。」（本院95年
    3 月20日訊問筆錄）、「（被告問：當時你們公司的人是否
    都將公司配的股票以一萬元賣出，而你也以一萬元賣給我？
    ）被告說一萬元跟我買，我就以一萬元賣。」（本院95年10
    月16日訊問筆錄），足徵被告確有向證人乙○○購買強茂公
    司所配發之1 千股股票，證人乙○○亦同意出售之，並非被
    告趁出售自己所有的2600股強茂公司股票時，一併將乙○○
    所有之1 千股強茂公司出售，聲請簡易判決處刑意旨上開所
    認，顯與事實不符。
  (六)再者，被告向乙○○洽買強茂公司所配發之1 千股股票，乙○○應允出售之翌日，被告即給付1 萬元予乙○○等情，亦
    據證人乙○○證述：「（後來有無拿到1 萬元？）有。（如
    何拿給你？）在他家拿給我。」等語（本院95年10月16日筆
    錄參照），則聲請簡易判決處刑意旨所稱：「（被告）並於
    90 年12 月6 日再次陪同乙○○前往ATM 提款機及銀行櫃檯
    ，分別將前述出售股票所得之128629元加上開戶所存入之10
    0 元，自乙○○所設之高雄區中小企業銀行岡山分行000-00
    0-00 000000 號帳戶內，提領2 萬現金及轉帳10萬8 700 元
    匯入丙○○○設於高雄區中小企業銀行岡山分行000-000-00
    000000號帳戶內，隨後並將現金1 萬元交予乙○○充作價金
    」云云，亦與事實相齟齬。
  (七)末查，乙○○既以1 萬元之代價將強茂公司配發給伊之股票
    賣1 千股出售予被告，被告亦已給付價金1 萬元予乙○○，
    則乙○○設於永昌綜合證券公司第509S0000000 號股票帳戶
    內之1 千股實際即屬被告所有，被告事後將其原本所有之26
    00股強茂公司股票及乙○○所出售之1000股強茂股票一併出
    售後，協同乙○○前往高雄區中小企業銀行岡山分行領取其
    出售股票所得之價金，亦屬正常之金錢提領程序，難認有何
    偽造文書之可言，是被告提領乙○○帳戶內之存款之舉，尚
    與偽造文書罪之成要件有違。
  (八)綜上敘述，公訴人憑以認定被告成立本案2 罪嫌之論據，在
    客觀上顯未達於通常一般之人均不致於有所懷疑，而得確信
    被告確曾犯罪之程度，自有合理懷疑之存在，無從為被告有
    罪之確信，難資為認定被告成立準詐欺及行使偽造文書2 罪
    嫌。此外，復查無其他積極證據足認被告有何公訴人所指之
    犯行，既不能證明被告犯罪，依法應諭知無罪之判決。
據上論斷，應依刑事訴訟法第452 條、第301 條第1 項前段，判
決如主文。
本案經檢察官甲○○到庭執行職務。
中    華    民    國    95    年    12    月    29    日
              刑事第十一庭  審判長法  官  何秀燕
                                  法  官  吳金芳
                                  法  官  林揚奇
以上正本證明與原本無異。
如不服本判決，應於收受送達後10日內向本院提出上訴書狀。
中    華    民    國    95    年    12    月    29    日
                                  書記官  簡鴻雅


司法院資訊處製作；財團法人民間司法改革基金會備份。
